臺灣雲林地方法院民事判決
111年度訴字第84號
原      告  楊白芳  

訴訟代理人  張麗琴律師
被      告  賴正義  
            賴  木  
訴訟代理人  賴艾莛  
被      告  鐘天祐  
            賴文傑  
            賴東武  
兼      上
訴訟代理人  賴煥洋  

被      告  賴明山  
            黃昭娟  
            賴兆銘  
            賴兆欽  
兼賴木、賴明山、賴兆銘、賴煥洋共同
訴訟代理人  賴兆銓  
被      告  林素慧  
            賴昶樺  
            胡嘉彬  

            胡武釗  

上二人共同
訴訟代理人  賴阿珠  
被      告  胡竣昇  
上列當事人間請求分割共有物事件，本院於民國111年8月19日言
詞辯論終結，判決如下：
    主  文
兩造共有坐落雲林縣○○鄉○○段000地號、面積2,721.06平方公尺
土地，准予分割，其分割方法如雲林縣斗六地政事務所民國111
年6月15日土地複丈成果圖即附圖所示，即：
㈠編號A部分，面積1,209.36平方公尺土地，分歸被告賴文傑、賴
  兆銘、賴兆欽、賴兆銓共同取得，並按被告賴文傑應有部分24
  分之3、被告賴兆銘應有部分24分之1、被告賴兆欽應有部分24
  分之1、被告賴兆銓應有部分24分之19之比例保持共有。
㈡編號B部分，面積64.79平方公尺土地，分歸被告黃昭娟取得。
㈢編號C部分，面積64.79平方公尺土地，分歸被告鐘天祐取得。
㈣編號D部分，面積151.17平方公尺土地，分歸被告賴木取得。
㈤編號E部分，面積302.34平方公尺土地，分歸被告賴正義取得。
㈥編號F部分，面積151.17平方公尺土地，分歸原告楊白芳取得。
㈦編號G部分，面積100.78平方公尺土地，分歸被告林素慧取得。
㈧編號H部分，面積100.78平方公尺土地，分歸被告賴昶樺取得 
  。
㈨編號I部分，面積100.78平方公尺土地，分歸被告胡嘉彬、胡武
  釗、胡竣昇共同取得，並按應有部分各3分之1之比例保持共有
  。
㈩編號J部分，面積345.53平方公尺土地，分歸賴煥洋、賴東武共
  同取得，並按被告賴煥洋應有部分4分之3、被告賴東武應有部
  分4分之1之比例保持共有。
編號K部分，面積129.57平方公尺土地，分歸被告賴明山取得 
  。
訴訟費用由兩造按附表一所示之比例負擔。
    事實及理由
壹、程序事項：
一、按訴狀送達後，原告不得將原訴變更或追加他訴。但請求之
    基礎事實同一者、該訴訟標的對於數人必須合一確定時，追
    加其原非當事人之人為當事人者，不在此限，民事訴訟法第
    255條第1項第2款、第5款定有明文。經查：
　　㈠原共有人即訴外人賴文享於訴訟繫屬前即民國102年12月25
      日死亡【本院110年度調字第91號卷（下稱調字卷）第231
      頁】，故原告於110年7月22日具狀追加賴文享之繼承人賴
      昭仁、賴昱銘、賴辰晃、賴書楷為被告(調字卷第295頁至
      第296頁)，並於110年8月25日具狀追加賴文享之繼承人賴
      幸榆為被告(調字卷第327頁至第329頁)，核與上開規定尚
      無不符，應予准許。
　　㈡本件原告起訴原聲明「兩造共有坐落雲林縣○○鄉○○段000地
      號、面積2,721.06平方公尺土地，使用類別：乙種建築用
      地，請准予分割，其分割方法：如附圖及附表標示，各歸
      與共有人單獨所有或共有（詳細分割方案待測量後再行更
      正）。另於110年8月25日具狀追加聲明「賴昭仁、賴昱銘
      、賴辰晃、賴書楷、賴幸榆應就坐落雲林縣○○鄉○○段000
      地號、面積2,721.06平方公尺土地，就被繼承人賴文享應
      有部分6分之1，辦理繼承登記。」（調字卷第329頁)；嗣
      於111年8月16日具狀變更其訴之聲明如主文所示【本院11
      1年度訴字第84號卷（下稱本院卷)第189頁至第191頁】，
      均符合上開規定，應予准許。
二、次按原告於判決確定前，得撤回訴之全部或一部，但被告已
    為本案之言詞辯論者，應得其同意，民事訴訟法第262條第1
    項定有明文。經查，原告於111年8月19日言詞辯論期日，當
    庭撤回對被告賴信雄、賴信義、賴建安、賴育貞、賴孟君、
    賴昭仁、賴昱銘、賴辰晃、賴書楷、賴幸榆之起訴（本院卷
    第218頁），且該撤回已得上開被告之同意，核與前開規定
    相符，應予准許。
三、本件被告賴文傑、賴東武、賴兆欽、林素慧、賴昶樺經本院
    合法通知，未於最後言詞辯論期日到場，核無民事訴訟法第
    386條各款所列情形，爰依原告之聲請，由其一造辯論而為
    判決。
貳、實體事項：
一、原告主張：
    ㈠坐落雲林縣○○鄉○○段000地號、面積2,721.06平方公尺土地
      （下稱系爭土地）為兩造所共有，應有部分詳如附表一所
      示。又系爭土地並無因使用目的不能分割之情事，且兩造
      亦未定有不分割之協議，但就分割方法則無從獲得協議，
      爰依民法第823條第1項、第824條第2項規定，訴請准予依
      雲林縣斗六地政事務所（下簡稱斗六地政事務所）111年6
      月15日土地複丈成果圖即附圖所示方法分割。
    ㈡並聲明：如主文所示。
二、被告方面：
 　 ㈠被告賴正義、賴木、鐘天祐、賴明山、黃昭娟、賴兆銘、
　    賴兆銓、賴煥洋：
　    同意依附圖所示方法分割，且不需要價值增減金錢找補。
 　 ㈡被告胡嘉彬、胡武釗、胡竣昇：
　    原告提起本件訴訟時曾言明會依照土地上建物位置為準進
      行土地分割，然原告現在主張之附圖所示分割方案違反先
      前之承諾，未依保有建築使用位置為準進行分割，而將我
      等三人所有之建物從中間割開，且分配位置地形彎曲。其
      他共有人分配之土地多為空地，更應有可調整分割之方案
      ，以保留我等建築物完整免受拆除，今物價上漲，拆除建
      物重建又須損失一筆可觀錢財，故不同意原告所提之分割
      方案。
    ㈢其餘被告均未於言詞辯論期日到場，亦未提出書狀作何聲
　    明或陳述。
三、本院之判斷：
    ㈠按各共有人得隨時請求分割共有物，但因物之使用目的不
      能分割或契約訂有不分割之期限，不在此限。共有物之分
      割，依共有人協議之方法行之。分割之方法，不能協議決
      定者，法院得因任何共有人之聲請，命以原物分配於各共
      有人。以原物為分配時，因共有人之利益或其他必要情形
      ，得就共有物之一部分仍維持共有。民法第823條第1項及
      第824條第1項、第2項第1款、第4項分別定有明文。原告
      主張系爭土地為兩造所共有，應有部分詳如附表一所示。
      又系爭土地並無因使用目的不能分割之情事，且兩造亦未
      定有不分割之協議，但就分割方法則無從獲得協議，爰訴
      請分割，業據原告提出系爭土地之土地登記第一類登記謄
      本(地號全部)、地籍圖謄本為證(調字卷第41頁、第131頁
      至第143頁、本院卷第227頁至第235頁)，並為被告等人所
      不爭執，自堪信為真實。則原告請求分割系爭土地，洵屬
      有據，應予准許。
　  ㈡又裁判上定共有物分割之方法，固可由法院自由裁量，不
      受共有人主張之拘束，但仍應斟酌各共有人之意願、共有
      物之性質、價格、分割前之使用狀態、經濟效用、分得部
      分之利用價值及全體共有人之利益等有關情狀，定一適當
      公平之方法以為分割（最高法院98年度台上字第2058號判
      決意旨參照)。查：
      ⒈系爭土地西側有道路，北側有既成道路，且西南側有加
        強磚造二層樓建物1間（編號A建物），門牌：古坑鄉新
        庄110之6號，為被告黃昭娟所有。上開建物北側有鋼架
        石棉瓦頂倉庫1間（編號B建物），為被告鐘天祐所有 
        。上開建物北側有磚造鐵皮頂二層樓建物1間(編號C建
        物），門牌：新庄110之2號，為被告賴木所有。系爭土
        地西北側有磚造二層樓建物1間（編號D建物），門牌：
        新庄110之3號，為被告賴正義所有。系爭土地東側中央
        有磚造石棉瓦頂倉庫1間(編號G建物)，為被告胡嘉彬、
        胡武釗、胡竣昇3人所有。該建物東側有磚造一層樓建
        物1間(編號H建物），門牌：新庄109號 ，為被告賴東
        武、賴煥洋所共有。上開建物西側有鐵皮一層樓建物1
        間 （編號H-1)，為被告賴明山所有。系爭土地東南側
        有磚造加強塑膠頂L型建物及鐵皮車庫1間（編號I建物
        ），門牌：新庄111號，為被告賴文傑、賴兆銘、賴兆
        欽、賴兆銓4人所有。業據本院會同兩造及斗六地政事
        務所測量人員於110年8月2日至現場履勘，製有勘驗筆
        錄及照片在卷可稽(調字卷第309頁至第321頁），並有
        斗六地政事務所111年1月5日土地複丈成果圖(下稱現況
        圖)在卷可憑(調字卷第353頁）。
　　　⒉本院審酌系爭土地上各共有人占有使用之現況，認為依
        附圖所示之方法分割，與各共有人占有使用之現況大致
        相符，且除被告胡嘉彬、胡武釗、胡竣昇3人外，均表
        示同意依附圖所示之方法分割，且各共有人分得之土地
        地形均稱方正，適於供建築使用，除被告賴明山分得之
        附圖所示編號K部分土地無法直接對外通聯外，其他共
        有人分得之土地均與道路相通，而被告賴明山亦表示其
        會自行處理通行事宜等語（本院卷第128頁），爰尊重
        其意願，故依附圖所示方法分割為適當，爰判決如主文
        第一項所示。
　　　⒊至於被告胡嘉彬、胡武釗、胡竣昇3人主張如依照附圖所
        示方法分割系爭土地，則其等目前所使用之房屋有一半
        不在其等分得之土地上，會造成日後有被請求拆屋還地
        之風險，應將其等建物坐落位置全部分在其等分得之土
        地上等語。經本院將系爭土地上建物現況圖之透明圖與
        附圖套圖比對，發現如依附圖所示方法分割系爭土地，
        確實會有被告胡嘉彬、胡武釗、胡竣昇3人所述之情形
        ，然其等3人之土地應有部分面積合計僅100.78平方公
        尺，為了讓其等分得之土地得以臨北側道路，又要使其
        分得之土地有一定之面寬，使土地適於利用，在使各共
        有人分得土地面積與其等應有部分面積均相符，而無面
        積增減之情況下，勢必無法兼顧被告胡嘉彬、胡武釗、
        胡竣昇3人目前在系爭土地上如現況圖所示編號G建物之
        日後利用問題，且現況圖所示編號G建物為磚造石棉瓦
        頂倉庫1間，有勘驗筆錄及照片在卷可查（調字卷第309
        頁、第317頁），其使用價值及交換價值不高，經衡量
        被告胡嘉彬、胡武釗、胡竣昇3人分得土地之可利用性
        及現況圖所示編號G建物日後如遭拆除之損失，本院認
        為其等之主張為不可採。
四、又按共有人自共有物分割之效力發生時起，取得分得部分之
    所有權、應有部分有抵押權或質權者，其權利不因共有物之
    分割而受影響，但權利人經共有人告知訴訟而未參加者，其
    權利移存於抵押人或出質人所分得之部分，民法第824條之1
    第1項、第2項第3款定有明文。查被告賴煥洋將其所有系爭
    土地之應有部分63分之3，於88年9月9日設定擔保債權總金
    額本金最高限額新臺幣（下同)300萬元之抵押權予訴外人施
    仁澤；另被告賴兆銘將其所有系爭土地之應有部分54分之1
    ，於98年6月6日設定擔保債權總金額36萬元之抵押權予訴外
    人許麗美，有系爭土地登記第一類謄本（土地標示及他項權
    利部）在卷可按（調字卷第145頁）。且本院依原告之聲請
    對訴外人施仁澤、許麗美告知訴訟後（調字卷第243頁至第2
    47頁)，訴外人許麗美雖具狀陳報被告賴兆銘對其之抵押債
    務尚未清償等語(調字卷第291頁至第292頁)，然其等均未聲
    明參加訴訟，則依民法第824條之1第2項第3款規定，其等權
    利分別移存於被告賴煥洋、賴兆銘所分得如附圖所示編號J
    、A部分之土地上。準此，訴外人施仁澤對被告賴煥洋之抵
    押權，分割後應轉載至被告賴煥洋所取得如主文第一項所示
    之土地上即附圖所示編號J部分之土地上；訴外人許麗美對
    被告賴兆銘之抵押權，分割後應轉載至被告賴兆銘所取得如
    主文第一項所示之土地上即附圖所示編號A部分之土地上。
五、又附圖「古坑鄉新光段473地號之分割方案」圖說：
    ㈠編號A、分得人「賴文傑等人」之記載，改為「賴文傑、賴
      兆銘、賴兆欽、賴兆銓」之記載。
　　㈡編號C、分得人「『鍾』天『佑』」之記載為「『鐘』天『祐』」之
      誤載，應改為「『鐘』天『祐』」之記載。
　　㈢編號I、分得人「胡家三人」之記載，改為「胡嘉彬、胡武
      釗、胡竣昇」之記載。
　　㈣編號J、分得人「賴『渙』洋、賴東武」之記載為「賴『煥』洋
      、賴東武」之誤載，應改為「賴『煥』洋、賴東武」之記載
      。　　　
　　爰由本院職權更正，附此敘明。　　　
六、末按，分割共有物乃具非訟事件之性質，法院斟酌何種分割
    方法較能增進共有物之經濟效益，並兼顧兩造之利益，以決
    定適當之分割方法，不因何造起訴而有不同，故原告請求裁
    判分割共有物雖有理由，惟關於所支出之訴訟費用，應由共
    有人全體各按原應有部分比例負擔，方屬事理公平，爰判決
    如主文第二項即附表一訴訟費用負擔之比例所示。
七、訴訟費用負擔之依據：民事訴訟法第80條之1。
中　　華　　民　　國　　111 　年　　9 　　月　　2 　　日
                   民事第一庭    法  官  楊昱辰
以上正本係照原本作成。
如對本判決上訴，須於判決送達後廿日內向本院提出上訴狀。如
委任律師提起上訴者，應一併繳納上訴審裁判費。
中　　華　　民　　國　　111 　年　　9 　　月　　2 　　日
                                書記官　陳玉珮
　　　　　　　　　　　　　　　　
◎附表一：雲林縣○○鄉○○段000地號土地之共有人應有部分暨 　        訴訟費用負擔之比例    編號 共有人姓名 古坑鄉新光段473地號土地(2,721.06㎡) 共有人應有部分 訴訟費用負擔之比例 1 楊白芳 18分之1 18分之1 2 賴正義 9分之1 9分之1 3 賴  木 18分之1 18分之1 4 鐘天祐 42分之1 42分之1 5 賴文傑 18分之1 18分之1 6 賴東武 63分之2 63分之2 7 賴明山 63分之3 63分之3 8 黃昭娟 42分之1 42分之1 9 賴兆銘 54分之1 54分之1 10 賴兆欽 54分之1 54分之1 11 賴兆銓 54分之19 54分之19 12 賴煥洋 126分之12 126分之12 13 林素慧 27分之1 27分之1 14 賴昶樺 27分之1 27分之1 15 胡嘉彬 81分之1 81分之1 16 胡武釗 81分之1 81分之1 17 胡竣昇 81分之1 81分之1